【裁判字號】    89,訴,1658
【裁判日期】    900814
【裁判案由】    誣告
【裁判全文】
臺灣臺北地方法院刑事判決                        八十九年度訴字第一六五八號
    公  訴  人  臺灣臺北地方法院檢察署檢察官
    被      告  丙○○
右列被告因誣告案件，經檢察官提起公訴（八十九年度偵緝字第九○七號），本院判
決如左：
    主      文
丙○○無罪。
    理      由
一、公訴意旨略以：被告丙○○意圖使甲○○受刑事處分，明知甲○○並未於民國八
    十四年三月十七日開完庭後，在台灣士林地方法院處，逼迫丙○○之妻吳燕卿，
    使其無法出席民事庭之情事，亦明知甲○○並未於八十四年底間某日，在台北市
    士林區石牌某處，以強暴脅迫方式令其簽寫不實之債權，計新台幣（下同）二千
    一百零七萬元，竟虛捏上開情節，於八十八年三月間，具狀向台灣台北地方法院
    檢察署對甲○○提出強制罪及侵占等罪刑事告訴（案號八十八年度偵字第一九○
    九號），該案嗣因告訴人指述之犯罪地，在台灣士林地方法院檢察署轄區，台灣
    台北地方法院檢察署無管轄權，乃經承辦檢察官呈請台灣高等法院檢察署檢察長
    令轉台灣士林地方法院檢察署檢察官偵辦（案號八十八年度偵字第四三一七號）
    ，丙○○於台灣士林地方法院檢察署檢察官查明甲○○犯罪嫌疑不足，而為不起
    訴處分後，竟仍虛捏理由，指稱甲○○以暴力脅迫方式逼迫其虛列債權云云，向
    台灣高等法院檢察署聲請再議，經台灣高等法院檢察署檢察長審核後，於八十八
    年十二月八日以八十八年度議字第三八八九號處分書駁回再議確定。因認被告丙○○涉犯刑法第一百六十九條第一項之誣告罪嫌。
二、按心神喪失人之行為，不罰，刑法第十九條第一項定有明文。又不能證明被告犯
    罪或其行為不罰者，應諭知無罪之判決，刑事訴訟法第三百零一條第一項亦有明
    文。次按，刑法上之心神喪失與精神耗弱，應依行為時精神障礙程度之強弱而定
    ，如行為時之精神，對於外界事務全然缺乏知覺理會及判斷作用，而無自由決定
    意思之能力者，為心神喪失；且刑法上所謂心神喪失人，非以其心神喪失狀態毫
    無間斷為必要，如果行為時確在心神喪失之中，即令其在事前事後偶回常態，仍
    不得謂非心神喪失人；而是否心神喪失，乃屬醫學上精神病科之專門學問，應由
    專門精神病醫學研究之人予以診查鑑定，方足斷定，此分據最高法院二十六年度
    渝上字第二三七號、二十四年度上字第二八四四號、四十七年度台上字第一二五
    三號判例闡釋意旨在案。
三、訊據被告丙○○矢口否認有前開誣告犯行，辯稱：告訴人甲○○確逼迫被告妻子
    吳燕卿，使其無法出席民事庭，且甲○○確於八十四年底間某日，在台北市士林
    區以強暴脅迫方式令其簽寫不實債權，其並非虛構事實而故意誣告，這些事實均
    與邪術有關云云。惟查：右揭事實，業據告訴人甲○○指訴甚詳；且被告所訴事
    實，業經台灣士林地方法院檢察署八十八年度偵字第四三一七號處分書認定：「
    (1)強制罪部分：經調閱台灣士林地方法院八十四年度訴字第五七八號給付借款案
    卷核閱結果，該案係甲○○於八十四年四月十九日向士林地方法院聲請對債務人
    乙○○○發支付命令，經該院於八十四年四月二十四日核發八十四年度促字第三
    三九九號支付命令，而於同年六月十四日由乙○○○聲明異議，嗣承審法官定期
    開庭，本案所有程序均係在丙○○所指訴之八十四年三月十七日之後，即令因時
    日久遠有誤記期日之可能，惟本民事案四次庭期中，除八十四年八月十日到庭及
    宣示判決日外，乙○○○未到庭之理由分別係因傳票未送達，及提前一日陳報因
    故未能到庭，均非丙○○所指訴係因甲○○當庭之強制而未進入法庭開庭；又即
    令丙○○誤刑事案為民事案，惟參以附表一刑事案於八十四年間之偵查庭期，乙○○○均有到庭，更無丙○○指訴因被告強制而有為到庭之情事，... 因認甲○○此部分犯嫌尚有不足。(2)令簽寫不實債權部分：甲○○請求丙○○償還並經列
    入強制執行分配表計二千一百七十二萬元，請求乙○○○償還並經列入分配表計
    五百萬元等情，有台灣台北地方法院八十六年五月二十一日北院瑞八十五民執甲
    字第九三八一號分配表可佐，而前揭債權均有附表二之確定支付命令或判決為執
    行名義，有各該確定支付命令及判決書附卷可佐；另綜觀台灣士林地方法院檢察
    署八十四年度偵字第二五四三號偵查全卷，丙○○與其妻乙○○○均未否認系爭
    債務，且卷內亦未有丙○○向承辦檢察官報備有不詳人以木棍毆打丙○○，讓其
    簽下不實債權之陳述；另訊之丙○○亦不否認系爭債務之互助會款同意書、本票
    等為其所簽發，... 復徵諸若系爭債權並不實在，丙○○何以不於八十四年、八
    十五年間相關民事案提出異議？此外亦查無其他積極證據足認甲○○涉有何犯行
    ，因認其此部分罪嫌亦有不足，均應處分不起訴」；並經台灣高等法院檢察署八
    十八年度議字第三八八九號處分書本此相同見解，駁回再議之聲請確定，此分別
    有上述台灣士林地方法院檢察署八十八年度偵字第四三一七號、台灣高等法院檢
    察署八十八年度議字第三八八九號處分書在卷可參。且經本院依職權調取台灣士
    林地方法院檢察署八十八年度偵字第四三一七號偵查卷、八十四年度偵字第二五
    四三號偵審全卷、台灣士林地方法院八十四年度訴字第五七八號民事卷核閱無誤
    。復有被告所簽發之支票、本票、退票理由單、債權憑證、暫借互助會款同意書
    等影本附卷可參，被告誣告犯行，固堪認定。
四、然被告因輕度精神障礙，領有殘障手冊等情，為被告所自承，並有中華民國殘障
    手冊影本在卷可參。再經本院函請國立台灣大學醫學院附設醫院鑑定其行為時之
    精神狀態結果，經該院綜合其個人生活史及疾病史，並其身體及神經學檢查、腦
    波檢查、心理測驗、精神狀態檢查等資料，被告之精神科診斷為「妄想症」，妄
    想型態為「宗教性妄想」及「被迫害妄想」，內容為「其所雇員工為與其妻互相
    觸摸，與神棍串通，以邪術使被告受五鬼所附，高妻受活鬼所附，因而諸事不順
    ，致夫妻失和，財產盡失，並使其身體虛弱，不能工作」。對現實之判斷力亦有
    減損之現象。並認定：「被告因罹患『妄想症』，對其被所雇員工以邪術相害，
    因而財散妻離一事，明顯呈現被迫害妄想及宗教妄想，及其己身因受邪術影響，
    始無法自控抵抗吳員逼迫簽寫債權等事，已完全受精神病症狀之影響，達於心神
    喪失之程度。... 被告對司法程序之理解，仍應有一般之能力，惟其陳述案情時
    ，因受症狀干擾，易大量提及非直接相關之被迫害事宜」。此有國立台灣大學醫
    學院附設醫院九十年七月三日（九十）校附醫精字第一六三二六號函附之精神鑑
    定書報告一紙附卷可稽。參以：被告於審判期日就本案表示意見時，復稱：如果
    沒有邪術就不可能發生這些事情，我們夫妻也不會分開等語，是本院參酌被告之
    犯行、告訴人之指述、被告之病史、所為供述及上開專門機構之精神鑑定結果等
    情，認被告於為上開犯行行為時之精神狀態，對外界事務已全然缺乏知覺理會及
    判斷作用，而無自由決定意思之能力，應陷於心神喪失無疑。從而依照前揭法律
    規定，其行為應屬不罰，自應為無罪判決之諭知。
五、又被告對司法程序之理解，仍應有一般之能力，此據國立台灣大學醫學院附設醫
    院鑑定無誤，有前開鑑定報告書可憑；且被告於本院審判期日自承：其明瞭本案
    審判之內容等語甚詳，是本案並無依刑法第二百九十四條第一項停止審判之問題
    。另被告陳稱：目前住在肉粽行，幫忙做生意，與人群接觸等語甚詳（本院審判
    期日參照），有上述精神鑑定報告書所載之生活史及被告提出雙福肉粽行居所之
    相片資料附卷可資參酌。本院斟酌被告現由雙福肉粽行收容，透過工作與人群接
    觸，尚能維持其正常生活；如隔絕其與常人交往之管道，使其中斷該規律、正常
    之生活，恐不利其身心發展，爰不依刑法第八十七條第一項規定令入相當處所，
    施以監護。
據上論斷，應依刑事訴訟法第三百零一條第一項，判決如主文。
本案經檢察官楊國宏到庭執行職務。
中      華      民      國    九十      年      八      月     十四     日
                                    臺灣臺北地方法院刑事第八庭
                                        法  官  朱  瑞  娟
右正本證明與原本無異
如不服本判決，應於判決送達後十日內，向本院提出上訴狀。
                                        書記官  葉  金  發
中      華      民      國    九十      年      八      月     二十     日


司法院資訊處製作；財團法人民間司法改革基金會備份。
